【裁判字號】    90,台上,2280
【裁判日期】    900419
【裁判案由】    殺人
【裁判全文】
最高法院刑事判決                                九十年度台上字第二二八○號
    上  訴  人  甲○○
右上訴人因殺人案件，不服台灣高等法院台南分院中華民國九十年二月十五日第二審
更審判決（八十九年度上重更(七)字第五九五號，起訴案號：台灣嘉義地方法院檢察署
八十五年度偵字第三○六○、三一六二號），提起上訴，本院判決如左：
    主  文
原判決撤銷，發回台灣高等法院台南分院。
    理  由
本件原判決認定上訴人甲○○之友林鴻璋因重利罪，經法院判處有期徒刑一年十月確
定，尚未執行，急欲製造心律不整之假病歷，冀能免除刑之執行。二人竟於民國八十
五年四月二日凌晨三時許，在嘉義市○○路六十八號上訴人經營之「愛心救護站」內
，約妥於天亮後，由上訴人再為林鴻璋注射先前所餘之加重劑量ＫＥＴＡＭＩＮＥ麻
醉劑三ＣＣ，藉以試驗是否得以造成心律不整之效果，使林鴻璋脫免刑之執行。林鴻
璋依約於八十五年四月二日上午十時三十分許前往「愛心救護站」，在救護車上由上
訴人先為林鴻璋安裝上心電監視器，而於同日下午五時許，由林鴻璋自行服用上訴人
提供之「ＨＡＬＯＣＩＮＥ」安眠藥六顆，再於下午六時許，由上訴人以靜脈注射方
式，為林鴻璋注射未經稀釋之ＫＥＴＡＭＩＮＥ麻醉劑三ＣＣ。詎林鴻璋於接受注射
後三、五分鐘後即呈現神智不清、嘔吐、眼睛發紅及胡言亂語等症狀。上訴人見狀即
委請救護站員工詹展源協助看護，並自行外出欲請醫師前來急救處理。惟途中因慮及
與林鴻璋尚有金錢糾葛，竟萌殺人之決意，圖以消極不予救治之方式放任林鴻璋死亡
結果之發生。於當日晚間七時許返回救護站，先委請詹展源以呼叫器聯絡不知情之吳
茂順前來救護站，擬請協助處理善後。再獨自於晚間七時三十分許，駕駛該救護車載
同已昏迷之林鴻璋外出返家處理雜務，藉此拖延將林鴻璋送醫救治之時效。其間因林
鴻璋均無動靜，甲○○誤以為林鴻璋已死亡，始於晚間近九時許返回救護站。並於晚
間十時許，與不知情之吳茂順駕該救護車自嘉義交流道上高速公路準備棄屍。途中上
訴人聽見林鴻璋發出喉聲並掙扎，知其未死。上訴人乃接續其殺人之犯意，將車停放
於國道高速公路北上車道二五七公里戰備跑道盡頭處，向吳茂順佯稱欲將林鴻璋載往
台中供黑道份子指認，二人旋下車進入林鴻璋所在之後車廂以手銬、腳銬，將林鴻璋
雙手、雙腳銬在擔架上。嗣吳茂順（已判刑確定）已知上訴人有將林鴻璋置於死地之
意，惟仍以幫助其殺人之犯意，協助防止其他車輛靠近，由上訴人出手扼緊林鴻璋頸
部三至五分鐘後，確定林鴻璋已死亡，二人再回到原車上座位，並駕車由大林交流道
下高速公路至頭橋處，由吳茂順自行搭乘計程車返回救護站等候指示。上訴人則駕車
載運林鴻璋屍體前往嘉義市立殯儀館，先通知不知情之葬儀業者陳甲坤派遣員工黃增
及謝育才送來棺木，協助將林鴻璋屍體入棺。於八十五年四月三日零時許，由謝育才
遵上訴人指示，將林鴻璋棺木載送往朴子公墓停放。上訴人則將林鴻璋所配戴手錶及
戒指，棄置於救護站草叢內，呼叫器棄置於殯儀館垃圾車內。旋於同日凌晨三時許返
回救護站，指示吳茂順戴手套將林鴻璋原駕駛之車牌ＳＡ－一八一八號自用小客車開
往水上機場停車場停放，以製造林鴻璋搭機離去之假象。上訴人為損壞林鴻璋屍體以
圖湮滅證據，乃意圖為自己不法所有，於八十五年四月六日十五時，在嘉義市立殯儀
館，辦公室內桌上之事務櫃內，竊取「陳阿保」之死亡證明書及火葬許可證各一紙後
（侵入建物部份未據告訴），向其胞姊王力行（經判處罪刑確定）偽稱：因槍枝走火
不慎誤射林鴻璋死亡云云，請求王力行出面協助火化林鴻璋屍體。上訴人與王力行乃
共同基於犯意聯絡，先推由王力行於同年月七日前往朴子公墓，佯稱為死者之姐姐，
而與不知情之司機周榮村將林鴻璋屍體運至高雄，並由王力行在「高雄市政府社會局
殯葬管理所殯儀設施使用申請書」上，以不實資料偽填遺體為「陳阿保」，冒「陳阿
保」之姐「陳秀姑」之姓名提出申請，並在蓋章處按其指印，偽造為「陳秀姑」之指
印，完成偽造之申請書後，持向高雄市立殯儀館承辦工作人員行使申請停放棺木，致
生損害於「陳秀姑」及高雄市立殯儀館之業務管理之正確性。同年月八日上訴人即指
示不知情之高雄市大同興葬儀社負責人董國宏於同年月九日早上八時三十分許將林鴻
璋屍體火化。惟同年月九日凌晨六時許，上訴人打電話予董國宏告知延後屍體之火化
，因己意而中止損壞屍體犯行，另隨即向警方坦承已殺害林鴻璋，而於同年月十日在
高雄市立殯儀館尋回尚未及火化之林鴻璋屍體等情。因而撤銷第一審關於此部分之判
決，改判論處上訴人殺人罪刑，固非無見。
惟查：(一)按有罪判決書之事實一欄為適用法令之依據，凡與適用法令有關之事實必須
詳為記載，始足為適用法令之基礎。本件原判決於理由欄說明上訴人之行為合於自首
之要件，而依刑法之規定減輕其刑。但事實內記載「惟同年月九日凌晨六時許，上訴
人打電話予董國宏告知延後屍體之火化，因己意而中止損壞屍體犯行，另隨即向警方
坦承已殺害林鴻璋，而於同年月十日在高雄市立殯儀館尋回尚未及火化之林鴻璋屍體
。」等情。所謂「隨即向警方坦承已殺害林鴻璋」究竟在警方知悉上訴人犯罪前之自
首？或已在警方知悉上訴人犯罪後之自白犯罪？此與法律之適用攸關，原判決未於事
實欄內明白記載，致事實尚非明確，本院無從為適用法律當否之判斷，自屬於法有違
。(二)原判決雖認定八十五年四月九日下午五時許，上訴人經警制作筆錄時向警方坦承
已殺害林鴻璋，而適用刑法第六十二條前段之規定，減輕其刑。但警方於八十五年四
月八日十九時二十分及同年月九日十時三十五分二次訊問同案被告吳茂順，依該訊問
筆錄所載，吳茂順已就如何搭乘上訴人所駕駛之救護車，駛向高速公路，並發現車上
所載之人為林鴻璋，且懷疑林鴻璋已死亡之事實，供承甚詳。警方且訊問吳茂順是否
與上訴人共同計畫將林鴻璋殺害後，共同棄屍，然後共同棄屍逃避警方調查，並訊問
是否知悉小林屍體在何處，發現林鴻璋已死亡如何處理，上訴人如何處理屍體等語（
見警一卷第十二至十七頁）。該筆錄所載如果可採取，警方於八十五年四月九日下午
五時訊問甲○○前，似已從吳茂順處得知林鴻璋為甲○○殺害。則甲○○縱於警訊之
初，供承殺害林鴻璋，亦難認與自首之要件相符。原判決認上訴人之行為合於自首之
要件，卻未說明此部分證據資料何以不能採取之理由，自有判決不備理由之違法。(三)
原判決認定上訴人於八十五年四月九日下午五時許，向警方坦承已殺害林鴻璋等情。
但依據證人吳振輝於原審證稱：「（在大雅路上時，甲○○有否承認殺林鴻章後再戴
上手銬？戴上手銬時間？戴上後有否去找鑽戒及勞力士錶等物品？）是，四月九日才
戴上手銬到保安隊問筆錄。勞力士、鑽戒等物是戴上手銬後帶甲○○經營之救護站斜
對面找到。甲○○在早上就承認殺了林鴻章」（見原審更(二)卷第一宗第一三八頁）。
再依吳振輝所製作之前揭物品之扣押證明筆錄之時間為八十五年四月九日上午七時（
見警一卷第五十四頁）。前揭證人所供及所載如果均可採取，上訴人向警方坦承犯罪
之時間，似在八十五年四月九日上午七時前。實情是否如此？原判決未詳予調查審認
，遽認上訴人於八十五年四月九日下午五時許，向警方坦承已殺害林鴻璋云云，與前
揭證據資料不符，自有證據上理由矛盾之違法。上訴意旨執以指摘原判決不當，非無
理由，應認仍有發回更審之原因。
據上論結，應依刑事訴訟法第三百九十七條、第四百零一條，判決如主文。
中      華      民      國     九十     年      四      月     十九     日
                              最高法院刑事第七庭
                                  審判長法官  吳  雄  銘
                                        法官  池  啟  明
                                        法官  石  木  欽
                                        法官  郭  毓  洲
                                        法官  吳  三  龍
      右正本證明與原本無異
                                              書  記  官
中      華      民      國     九十     年      四      月    二十三    日


司法院資訊處製作；財團法人民間司法改革基金會備份。
